臺灣花蓮地方法院民事判決　　　　　　　 95年度訴更字第1號
原　　　告　丙○○
訴訟代理人　李文平律師
被　　　告　丁○○
法定代理人　甲○○
訴訟代理人　吳明益律師
　　　　　　林政雄律師
上列當事人間請求清償債務事件，本院於中華民國96年4月26日
言詞辯論終結，判決如下：
      主  文
被告應給付原告新台幣貳萬陸仟玖佰貳拾捌元，及自民國95年6
月23日至清償日止，按年息百分之五計算之利息。
原告其餘之訴駁回。
訴訟費用由被告負擔百分之四，餘由原告負擔。
本判決原告勝訴部分，於原告以新台幣壹萬元供擔保後，得假執
行；但被告以新台幣貳萬陸仟玖佰貳拾捌元為原告預供擔保，得
免為假執行。
原告其餘假執行之聲請駁回。
      事 實 及 理 由
一、原告起訴主張：
　(一)訴外人李秋生為被告之夫，被告對李秋生本負有扶養義務，
    然自民國88年元月起即由原告代墊李秋生生活上之所需，李
    秋生均未償還，自93年9月7日起，李秋生尚因病住院至93年
    10月27日，期間所需亦均由原告代為支應，依無因管理、不
    當得利之法律關係，李秋生自應返還上開費用，而被告無法
    律上原因，受有免除對李秋生支出扶養費用之利益，致原告
    受有損害，依不當得利之法律關係，被告自應返還上開利益
    。原告所得請求之費用計有：
    1.食宿費用：88年元月至93年10月，共68個月，原告提供李
      秋生住宿，費用每月以新台幣（下同）2,000元計算，三
      餐費用每日150元，每月平均以4,000元，共計每月6,000
      元，合計6,000×69＝408,000元。（請求權基礎為不當得
      利及繼承法律關係）。
    2.零用費用：88年元月至93年10月，共68個月，每月給付李
      秋生零用金4,000元現金，合計4,000×69＝272,000元。
      （請求權基礎為不當得利及繼承法律關係）。
    3.看護費用：李秋生住院期間自93年9月7日起至93年10月27
      日止，共51日，原告看護李秋生，而無法工作之損失，每
      月以法定基本薪資15,840元計算，合計26,928元。（請求
      權基礎為無因管理、不當得利及繼承法律關係）。
    惟李秋生業於93年10月27日死亡，李秋生之權利義務由被告
    承擔，爰併依不當得利、無因管理及繼承之法律關係，請求
    被告返還上開費用共計706,928元。
  (二)並聲明：1.被告應給付原告706,928元及自起訴狀繕本送達
    翌日即95年6月23日至清償日止，按年息百分之五計算之利
    息；2.願供擔保，請准宣告假執行。
二、被告則以：
  (一)被告於89年7月6日至同年8月18日，因缺氧性腦病變、有機
    磷中毒、呼吸衰竭等病因，住院於慈濟綜合醫院，出院後，
    被告即已呈現類似植物人狀態，需他人全日照顧，迄至93年
    7月間，被告已呈現植物人狀態，完全臥床，且需完全靠他
    人全日養護，已達心神喪失狀態，並經本院於94年2月15日
    以93年度禁字第69號裁定宣告被告為禁治產人，該裁定並於
    同年3月10日送達禁治產人依法應為監護之人，故被告於93
    年3月10日該裁定送達後即失去行為能力。
  (二)被告於病發前皆居住於花蓮縣鳳林鎮○○路○段127號，當
    時，被告之配偶李秋生亦居住於上址，被告與李秋生記共同
    居住，自有互相照顧生活起居之事實，非如原告所稱被告對
    李秋生未加照料。況被告於89年7月發病後，已喪失照顧自
    身之能力，生活起居一切事務尚須仰賴他人照顧，何有能力
    再對李秋生為扶養之義務，雖依民法第1116條之規定，夫妻
    互負扶養義務，惟依被告當時身體狀況，實無履行扶養義務
    之能力。
  (三)李秋生是退役榮民，尚領有每半年給付一次之退休俸約14萬
    元，且自被告於89年因病成植物人後，尚領有殘障津貼
    4,000元，亦匯入李秋生之帳戶內，則李秋生每月平均尚計
    有2萬餘元之資力，應有維持自己日常生活之能力，是否仍
    有需要原告出面加以支應之必要，應由原告負舉證責任。
  (四)李秋生原居住於被告戶籍地，卻於93年1月14日將戶籍遷於
    原告所在之戶內即花蓮縣萬榮鄉見晴村六鄰見晴69號，縱若
    原告有協助支應李秋生日常生活之必要，應可直接施以照料
    行為，為何須牽動李秋生戶籍，其行為之動機不免啟人疑竇
    ，甚且，原告既於李秋生生前即有協助照料之事實，為何未
    積極與被告或被告子女聯繫，反於李秋生死亡後出面主張其
    有代為照料及代墊生活費而對於李秋生具有債權，此亦教人
    難以接受。
  (五)並聲明：1.原告之訴駁回；2.如受不利益之判決，願供擔保
    ，請准宣告免為假執行。
貳、本件經兩造整理並協議簡化爭點之結果如下：
一、兩造不爭執事實：
  (一)被告自89年7月6日起即因缺氧性腦病變、有機磷中毒、呼吸
    衰竭等病住院，已喪失照顧自己之能力。
  (二)被告經本院94年2月15日93年度禁字第69號裁定宣告被告為
    禁治產人。
  (三)李秋生住院期間自93年9月7日起至93年10月27日死亡止，共
    51日，李秋生住院期間有看護之必要。
  (四)每月住宿費以2,000元計算；每日三餐費以150元計算；
  (五)李秋生自88年1月至93年12月份退休俸金，均撥入李秋生之
    郵局帳戶使用。
二、本件爭點：
  (一)原告本於不當得利或無因管理之法律關係，擇一主張李秋生
    負有返還系爭食宿、零用、看護費用之義務，有無理由？
  (二)原告本於不當得利或無因管理之法律關係，請求被告負擔扶
    養費用（即上開費用），有無理由？
  （原告主張上開二爭點，擇一請求權勝訴，其餘即毋庸審酌）
參、本院之判斷：
一、原告本於不當得利之法律關係主張李秋生負有返還系爭食宿
    、零用費用，為無理由：
  (一)按無法律上之原因而受利益，致他人受損害者，應返還其利
    益。雖有法律上之原因，而其後已不存在者，亦同。民法第
    179條定有明文。準此，不當得利，須以無法律上原因而受
    利益，致他人受損害為成立要件。如當事人之受利益有其法
    律上之原因者，不生不當得利之問題。經查：證人乙○○於
    本院審理時證稱：「（問：何業？）沒有工作，已經離職，
    我是榮民服務處的臨時聘用人員，李秋生是我任職榮民服務
    處時服務的對象，服務的內容為其家庭概況，其有無需要協
    助、就醫等項。」、「（問：李秋生和被告結婚後，情況如
    何？）李秋生之前每一個禮拜會到我位於鳳林鎮的辦公室二
    、三次，與我聊天，... 被告婚後有暴力的傾向... 李秋生
    被施暴後，大部分時間都不在被告家中，會住在原告家中。
    這是李秋生來找我時跟我講的。... 李秋生的生活費有欠缺
    時，有時會向原告拿，且說每個月都會向原告拿四、五千元
    。且李秋生也有講，被告的殘障津貼四、五千元他也有領來
    用。李秋生的三餐大部分都在原告處吃。除了打牌沒有回去
    吃之外... 」等語，證人許秀妹於前審審理到庭證述：「（
    問：究竟原告有無照顧被告之夫李秋生，詳細情形為何？）
    丙○○（即原告）有照顧李秋生，這幾年都有看到李秋生住
    在他家，我家距離約步行約五、六分鐘，這二年我都有經常
    去蔣美華家，我有幫村幹事送公文給丙○○，她的照顧包括
    吃、住、及給零用錢。」等語，及證人何金容於前審亦到庭
    證稱：「我為見晴村村長，民國91年之前我在外地工作，91
    年8 月擔任村長，我上任之後李秋生幾乎一天來兩次跟我訴
    苦，... 這段時間都是原告在照顧李秋生，他在原告家生活
    滿愉快，醫療上也有受到照顧，我有親眼看到原告給李秋生
    零用錢。」等語明確，衡諸證人乙○○為前榮民服務處的臨
    時聘用人員，以榮民為服務的對象，就其服務之榮民中李秋
    生之狀況當知之甚詳，又證人許秀妹為原告之同村之居民，
    及證人即見晴村村長何金容以服務村民及關心村民之需求為
    工作內容，二人對同村居民之平日起居生活必有一定程度的
    了解，且上開3名證人與兩造均無嫌隙恩怨，當無偏袒迴護
    原告之理，是渠等證詞應堪採信，足認李秋生確實受到原告
    之食宿上照顧，且原告亦有供給零用錢予李秋生之事實。
  (二)惟李秋生與原告曾為繼父、繼子女關係，依原告所述李秋生
    於其母親過世後入贅被告，但因生病沒有人照顧，才會回來
    找原告，原告自88年起即將李秋生收留在家中照顧，並代墊
    生活上所需之費用（包括住宿、三餐、生活必需品及零用金
    ），原告顯係基於曾為繼父、繼子女情誼施予恩惠，李秋生
    亦係基於繼父女親情接納原告之美意，此種好意施惠之關係
    ，並非契約。因原告及李秋生就吃住之約定，並無法律行為
    上的法律效果意思，雙方無受其拘束之意思，自非屬契約，
    無法律上的拘束力。惟此種好意施惠關係仍得作為李秋生受
    有利益之法律上原因，原告在好意施惠後，自不得主張李秋
    生所受之利益為無法律上原因，而成立不當得利。況原告迄
    今未就其給付目的（即客觀上給付行為的原因）之欠缺，而
    有自始、嗣後無給付目的或給付目的不達之情形為舉證，自
    難認李秋生接受原告所供給生活上所需之費用為不當得利，
    是原告本於不當得利之法律關係，主張李秋生負有返還系爭
    食宿、零用費用，洵非可採。
二、原告本於無因管理之法律關係，請求李秋生負有返還系爭看
    護費用之義務，為有理由：
  (一)按未受委任，並無義務，而為他人管理事務者，其管理應依
    本人明示或可得推知之意思，以有利於本人之方法為之；管
    理事務，利於本人，並不違反本人明示或可得推知之意思者
    ，管理人為本人支出必要或有益之費用，或負擔債務，或受
    損害時，得請求本人償還其費用及自支出時起之利息，或清
    償其所負擔之債務，或賠償其損害，民法第172條、第176條
    第1項分別定有明文。復按繼承人自繼承開始時，除另有規
    定或專屬於被繼承人本身之權利、義務外，承受被繼承人財
    產上之一切權利、義務，民法第1148條定有明文
  (二)經查：證人乙○○於本院審理時證稱：「... 李秋生車禍後
    第二天我有去看過，住院期間都是原告在照顧。車禍第二天
    意識還清楚，我有去看過二次。住院用品及醫療費用都是由
    原告在支付，李秋生沒有請看護，都是原告在照顧，醫院需
    要書面資料，都是原告以家屬身分簽名。」等語，足見李秋
    生自93年9月7日起至93年10月27日住院期間，均由原告看護
    照顧之事實，堪以認定。又原告並未受李秋生委任，且就看
    護李秋生並無義務，而看護李秋生乃係有利於李秋生，且應
    不違反李秋生本人明示或可得推知之意思，原告本得依上開
    規定向李秋生請求清償前揭因看護而無法工作之損失。又李
    秋生死亡後，被告為李秋生之繼承人，應承受被繼承人李秋
    生之一切權利義務，是原告依繼承及無因管理之法律關係，
    請求被告給付上開住院期間共計51天，以法定基本薪資計算
    之損失共計26,928元（計算式：15,840÷30×51＝26,928）
    ，洵屬有據。
三、原告本於不當得利或無因管理之法律關係，請求被告負擔扶
    養費用（即上開費用），為無理由：
  (一)按夫妻互負扶養之義務，其負扶養義務之順序與直系血親卑
    親屬同，其受扶養權利之順序與直系血親尊親屬同；受扶養
    權利者，以不能維持生活而無謀生能力者為限，前項無謀生
    能力之限制，於直系血親尊親屬，不適用之，而夫妻受扶養
    權利之順序既與直系血親尊親屬同，自亦不以無謀生能力為
    必要，民法第1116條之1、第1117條定有明文。故夫妻互受
    扶養權利，雖不以無謀生能力為必要，惟仍應受「不能維持
    生活」之限制，始得請求。次按扶養之程度，應按受扶養權
    利者之需要，與負扶養義務者之經濟能力及身分定之，民法
    第1119條亦有明文。所謂「需要」係指一個人生活之全部需
    求而言，舉凡衣食住行之費用、醫療費用、休閒娛樂費等，
    均包括在內，即係指一般扶養權利人於現今社會生活中，維
    持其人之尊嚴最基本生活要求所需之費用，其標準固不易選
    擇，有認為應以基本工資為準，有認為得以低收入戶之補助
    金額為準，惟前者係勞工之最低工資標準，非全部均係扶養
    權利人所應得，後者則以謀生能力最低者為準，未免忽視法
    律之一般性。是以，此等費用之決定應顧及一般國民之生活
    水平，不能僅以最高或最低生活標準為依據，是本院認應以
    統計上一般國民各該年度之平均消費額為計算之標準，方能
    達成上開維持其人之尊嚴基本生活要求之目標。本件原告以
    被告應扶養李秋生而未盡扶養之責，請求被告給付原告為其
    代墊李秋生之生活上費用，是本件首應審究者為李秋生是否
    已達上述不能維持生活之要件？
  (二)經查，李秋生之退休俸金均撥入李秋生之郵局帳戶使用，其
    自88年1月至89年12月間每半年領有退休俸金117,180元、主
    副食實物代金5,580元，每年另有年終慰問金29,295元，此
    為兩造所不爭執（見兩造不爭執事實(五)），另自90年1月至
    12月間每半年領有退休俸金120,828元、主副食實物代金5,5
    80元，每年另有年終慰問金29,295元，自91年1月至93年6月
    間每半年領有退休俸金120,828元、主副食實物代金5,580元
    ，每年另有年終慰問金30,207元，亦有國軍薪俸資料管制處
    96年3月12日世洧字第0960000388號函及所附國軍退除役官
    兵俸金發放詳情表在卷可按（見本院卷第59-60頁），故李
    秋生自88年1月至89年12月，每年所領之退俸金額為274,815
    ，平均每月為22,901元（計算式：117180×2+5580×2＋292
    95＝274815；274,815÷12＝22,901元，小數點以下四捨五
    入）；90年間所領之退俸金額為282,111，平均每月為23,50
    9元（計算式：120828×2+5580×2＋29295＝282111；282,1
    11÷12＝23,509元，小數點以下四捨五入）；91年起所領之
    退俸金額為283,023元，平均每月為23,585元（計算式：120
    828×2+5580×2＋30207＝283,023；283,023÷12＝23,585
    元，小數點以下四捨五入）。然參酌花蓮縣90年度平均每戶
    家庭消費支出為577,981元，平均每戶人數3.28人，則平均
    每人消費支出為176,214元（元以下四捨五入）；92年花蓮
    縣平均每戶家庭消費支出547,558元，平均每戶人數3.31人
    ，平均每人每月消費支出為13,785元（元以下四捨五入），
    顯見李秋生每月所領取之退休俸金均高出於花蓮縣平均每人
    每月消費支出額，故依前揭說明，李秋生所領取之退休俸金
    ，已足供其最基本生活要求所需之費用，李秋生並無不能維
    持生活之情形，揆諸前揭規定及說明，李秋生自無受被告扶
    養之權利。至原告主張李秋生自88年起至93年間均受原告照
    顧，並由原告供給其食宿、零用金等情，雖堪信屬實，然依
    證人乙○○於本院審理時證述：「... 李秋生很會花錢，平
    常的錢大部分都花在打牌，且有在外面認識女生，會給外面
    的女生錢，李秋生也有跟我借錢，也會還我錢。... 」等語
    ，顯見係因李秋生將其所領之退休俸金用於一般生活需求外
    ，始需原告提供上開生活上之費用，被告身為李秋生之配偶
    ，縱負有扶養義務及能力，亦無可能提供李秋生用在打牌、
    認識女生之費用。是原告本於被告對李秋生之扶養義務，而
    依不當得利或無因管理之法律關係，請求被告給付其所代墊
    之費用，核屬無據，不應准許。
四、綜上所述，原告依無因管理及繼承之法律關係，請求被告給
    付原告看護李秋生之損失共計26,928元，及自起訴狀繕本送
    達翌日即95年6月23日至清償日止，按年息百分之五計算之
    利息，為有理由，應予准許；另依無因管理或不當得利及繼
    承之法律關係，請求被告給付食宿及零用費用共計68萬元，
    為無理由，應予駁回。
肆、本件事證已臻明確，兩造其餘攻擊防禦方法及證據調查，核
    與判決結果不生影響，爰不予一一論述，併此敘明。
伍、兩造均陳明願供擔保，請准宣告假執行及免為假執行，就原
    告勝訴部分，經核均無不合，爰各酌定相當之擔保金額宣告
    之；至原告敗訴部分，其假執行之聲請因訴之駁回而失所附
    麗，應併予駁回。
陸、據上論結，本件原告之訴為一部有理由，一部無理由，依民
    事訴訟法第79條、第390條第2項、第392條第2項，判決如主
    文。
中　　華　　民　　國　　96　　年　　5 　　月　　17　　日
  　　　　　　　臺灣花蓮地方法院民事庭
                    法      官　陳燁真
上列為正本係照原本作成。
如不服本判決，應於送達後20日內，向本院提出上訴狀並表明上
訴理由，如於本判決宣示後送達前提起上訴者，應於判決送達後
20日內補提上訴理由書(須附繕本)。
中　　華　　民　　國　　96　　年　　5 　　月　　17　　日
                    法院書記官  唐千惠
